【裁判字號】    95,交聲,781
【裁判日期】    950925
【裁判案由】    違反道路交通管理處罰條例聲明異議
【裁判全文】
臺灣臺北地方法院交通事件裁定         95年度交聲字第781號
原處分機關  臺北市交通事件裁決所
異  議  人
即受處分人  甲○○
上列異議人即受處分人因違反道路交通管理處罰條例案件，對於
臺北市交通事件裁決所於95年7 月26日所為之處分（原處分案號
：北市裁二字第裁22-ADK400448號）聲明異議，本院裁定如下：
    主 文
原處分撤銷。
甲○○不罰。
    理 由
一、按犯罪事實應依證據認定之，無證據不得認定犯罪事實，刑
    事訴訟法第154條第2項定有明文。次按法院受理有關交通事
    件，準用刑事訴訟法之規定，復為道路交通管理處罰條例第
    89條前段所明定，是最高法院76年台上字第4986號判例所揭
    示：「認定犯罪事實所憑之證據，雖不以直接證據為限，間
    接證據亦包括在內，然而無論直接或間接證據，其為訴訟上
    之證明，須於通常一般之人均不致有所懷疑，而得確信其為
    真實之程度者，始得據為有罪之認定，倘其證明尚未達到此
    一程度，而有合理之懷疑存在時，事實審法院復已就其心證
    上理由予以闡述，敘明其如何無從為有罪之確信，因而為無
    罪之判決，尚不得任意指為違法」之意旨，亦即刑事訴訟法
    上法院認定事實之最重要原則之一即認定被告有罪，就該有
    罪事實不能有任何之合理懷疑存在之原則，於法院審理行為
    人違反道路交通管理處罰條例案件時，當有其適用。易言之
    ，法院於審理行為人違反道路交通管理處罰條例案件，於為
    事實之認定時，如就原處分機關所認定行為人違規之事實仍
    有合理之懷疑，而無法確信行為人確有該當於道路交通管理
    處罰條例各該處罰條文之構成要件事實時，即應依訴訟法上
    待證事實「倘有懷疑，則應從被告之利益作解釋」之證據法
    則，作對受處分人有利之認定。
二、本件原處分機關即臺北市交通事件裁決所以異議人即受處分
    人甲○○駕駛車牌號碼5A－6806 號自小客車，於民國95年2
    月26日下午5時49分許，沿臺北市○○路○段174號前欲起步
    駛入石牌路一段由西往東行駛時，其左後車門與沿同向由乙
    ○○駕駛之車牌號碼CEF－407號重型機車右側導流板發生擦
    撞，經臺北市政府警察局北投分局交通分隊員警以「起駛前
    ，不讓行進中之車輛優先通行」之違規事由製單舉發。嗣因
    異議人於應到案日期前向原處分機關提出申訴，原處分機關
    請舉發單位調查結果，仍認異議人有前揭違規行為，原處分
    機關遂於95年7 月26日依道路交通管理處罰條例第45條第10
    款（裁決書贅引第1 項）、第63條第1項第1款（裁決書漏引
    第1 款）及違反道路交通管理事件統一裁罰標準表規定，裁
    處異議人600元罰鍰，並記違規點數1點，合先敘明。
三、異議人聲明異議意旨略以：當日現場為天雨塞車之狀態，異
    議人將車頭左轉出路邊一些後，即靜止等待左線車道車輛減
    少才將車輛駛出，未料車牌號碼CEF－407號重型機車之駕駛
    人突然高速自異議人車輛之左後車門處攔腰撞上，並將異議
    人車輛之後照鏡整個撞斷，故異議人並未有「起駛前，不讓
    行進中之車輛優先通行」之情事，此觀其他早於前開肇事機
    車而行經現場之車輛均未撞上本車可證。再者，肇事機車駕
    駛於事故發生後，言語不清並趁異議人報案時扶起機車逃逸
    ，此舉令人懷疑該駕駛是否因酒駕而在意識不清之狀態下肇
    事，否則若為異議人之疏失違規，該駕駛為何不告而別，實
    屬悖於常理，是為此聲明異議，請求撤銷原處分等語。
四、經查：
  (一)95年2月26日下午5時49分許舉發之臺北市政府警察局北投分
    局員警丙○○，已於本院調查時結證稱：「（問：你有無在
    95年2 月26日下午在臺北市○○○○路處理一件交通違規事
    件？）（答：有，我到現場之後發現當初5A－6806號自小客
    車停放於石牌路1段174號外側車道，西向東方向，剛起步要
    直行時被一部CEF－407號重型機車沿石牌路1 段西向東方向
    外側車道直行到事發地點時，該機車右側導流板撞擊小客車
    的左前後車門及左側照後鏡，肇事之後機車駕駛人趁小客車
    駕駛人打電話報警之際而逃逸。）（問：事後有無幫何人製
    作筆錄？）（答：事後我寄出信函通知機車駕駛人到案說明
    ，機車騎士說那天有事待辦，所以未與汽車駕駛人溝通後就
    離去，我當天是幫甲○○製作筆錄，事後有幫乙○○製作筆
    錄。）（問：在庭二位是否就是當天事發的當事人？）（答
    ：對，就是在庭二位當事人。）（問：你如何確定是處分人
    車子剛起步？）（答：我是由甲○○所陳述。）（提示院卷
    照片問：是否是受處分人被撞的車子？）（答：對，這是事
    發當時的現場照片。）（問：事發多久後幫乙○○製作筆錄
    ？）（答：大約事發後8、9天。）（問：如何知道是機車的
    導流板撞擊到汽車？）（答: 我們在信函中有通知車主要將
    車子騎過來，後來車主將機車騎過來，我們有當場勘驗。）
    （問：你們對於受處分人做出處分，是依據何人的說法？）
    （答：我們是依據二造說法後，來做出研判。）」等語（見
    本院95年9 月13日訊問筆錄）。是案外人乙○○於案發後旋
    即逃離現場，執勤員警當天僅對異議人製作筆錄，而於事發
    後約8、9天才對案外人製作筆錄，並勘驗案外人之機車，如
    此能否還原事發當日之現場狀況已非無疑。
  (二)證人即本案交通事故相對人乙○○於本院調查時結證稱：「
    （問：你是否為CEF－407號機車車主？）（答：是我的機車
    沒錯。）（問：95年2月26日下午5點多你是否有騎上開摩托
    車？）（答：有。）（問：你騎去哪裡？）（答：我騎去石
    牌路，我在6 點要交接，我在管理公司當警衛，因為受處分
    人路邊停車，西安街與石牌路是紅燈，但是當時有一段距離
    ，前面停了許多車，有一輛車突然轉彎開車出來，他車子前
    輪撞到我機車我就被撞倒。）（問：撞到你機車的車號是否
    知道？）（答：現在我不記得，是一部白色的汽車，駕駛人
    叫甲○○。）（問：事發之後有無去警察局做筆錄？）（答
    ：有，在作筆錄時我有看到駕駛人。）（問：是否是在庭的
    受處分人甲○○？）（答：不是，我記得當時的甲○○比較
    年輕。）（提示卷附照片問：當初撞到你的車子是否就是照
    片中的車子？）（答：不是，是白色的車子撞到我。）（問
    ：你被撞是日期於何時？）（答：是在95年2 月26日下午天
    快黑時被撞的，我有去申請調解，駕駛人沒有去，他的保險
    公司保險員代理駕駛去，調解時有問有無駕駛人的委託書，
    因為沒有委託書，所以調解委員會請其下次再來，結果後來
    就沒有去，並庭呈調解不成立證明書。）（問：不成立證明
    書即是今日在庭受處分人，但是受處分人的車子是黑色的？
    ）（答：因為當天駕駛人坐在車內，且天黑了我不是看的很
    清楚。）（問：你在警察局有看到駕駛人？）（答：在警察
    局我沒有看到駕駛人，我只有看到駕駛人坐在車內，當時駕
    駛人旁邊坐了一位小姐，事發時駕駛人身邊的小姐有出來，
    但是駕駛人沒有出來。）」等語（見本院95年9月4日訊問筆
    錄）。綜此，證人對於肇事車輛顏色之認定與本院卷附相片
    中之異議人車輛顏色並不相同，其供述已有不符，且證人於
    肇事後即駕車逃離現場，如肇事責任不在己方，又何必趁異
    議人打電話報警之際駛離現場，況由卷附之現場照片以觀，
    異議人之車輛除左照後鏡遭撞斷外，其車身之左後車門處有
    明顯之凹痕，若為異議人所駕車輛去撞擊證人所騎乘之機車
    ，則撞擊點應為異議人車輛之前車頭，而非本件案發後所攝
    上開照片之情形，顯見證人上開證述是否可採，亦非無疑。
五、綜上所述，承辦員警證稱係依據肇事雙方之供述而作出異議
    人有違規行為之認定，惟本件交通事故相對人乙○○之證述
    既有前述供述不符之情況，且於肇事後即行逃逸，自不得以
    其證述遽為不利於異議人之認定，則依前揭對事實真偽有懷
    疑時，應將利益歸於異議人之法則，即應作對異議人有利之
    認定，要難謂異議人所辯為無理由，是原處分機關對異議人
    所為之前開裁決，即難認為允當，應由本院將原處分撤銷，
    改諭知異議人不罰，以資適法。
六、據上論斷，應依道路交通案件處理辦法第20條前段，裁定如
    主文。
中    華    民    國    95    年    9    月    25    日
                              交通法庭法  官  林孟皇
本正本證明與原本無異。
如不服本裁定，應於送達後5日內向本院提出抗告狀。
                                      書記官  宋德華
中    華    民    國    95    年    9    月    25    日


司法院資訊處製作；財團法人民間司法改革基金會備份。
